【裁判字號】    98,上易,685
【裁判日期】    980924
【裁判案由】    傷害
【裁判全文】
臺灣高等法院刑事判決                 98年度上易字第685號
上  訴  人
即  被  告  丙○○
上列上訴人因傷害案件，不服臺灣板橋地方法院97年度易字第2
947號，中華民國98年1月23日臺灣板橋地方法院檢察署97年度偵
字第14923號），提起上訴，本院判決如下：
    主  文
原判決撤銷。
丙○○無罪。
    理  由
一、公訴意旨略以：被告丙○○因至甲○○所經營之位於台北縣
    板橋市○○街33號自助餐店應徵廚師，而與甲○○發生糾紛
    ，並於97年4月14日12時20分許，在上址徒手毆打甲○○，
    致甲○○受有頭皮血腫、胸前多處挫傷之傷害，因認被告涉
    犯刑法第277條第1項之傷害罪嫌云云。
二、按犯罪事實應依證據認定之，無證據不得認定犯罪事實；不
    能證明被告犯罪者，應諭知無罪之判決。刑事訴訟法第154
    條第2項及第301條第1項，分別定有明文。次按認定不利於
    被告之事實，需依積極證據，苟積極證據不足為不利於被告
    事實之認定時，即應為有利於被告之認定，更不必有何有利
    之證據；又事實之認定應憑證據，如未能發現相當證據，或
    證據不足以證明，自不能以推測或擬制之方法，以為裁判基
    礎；此所謂認定犯罪事實之積極證據，係指適合於被告犯罪
    事實之認定之積極證據而言，雖不以直接證據為限，間接證
    據亦包括在內；然而無論直接或間接證據，其為訴訟上之證
    明，須於通常一般之人均不致有所懷疑，而得確信其為真實
    之程度者，始得據為有罪之認定，倘其證明尚未達到此一程
    度，而有合理之懷疑存在時，致使無從形成有罪之確信，根
    據「罪證有疑、利於被告」之證據法則，即不得遽為不利被
    告之認定（最高法院30年上字第816號、29年上字第3105號
    、40年台上字第86號及76年台上字第4986號判例意旨參照）
    。至告訴人之指訴，係以使被告受刑事訴追為目的，是以告
    訴人之指訴為證據方法，除其指訴須無瑕疵，且應有查與事
    實相符之佐證，始得資為判決之基礎，亦經最高法院著有52
    年台上字第1300號及61年台上字第3099號判例可資參照。而
    所謂無瑕疵，係指被害人所為不利被告之陳述，與社會上一
    般生活經驗或卷存其他客觀事實並無矛盾而言；另所謂就其
    他方面調查認與事實相符，非僅以所援用之旁證足以證明被
    害結果為已足，尤須綜合一切積極佐證，除認定被告確為加
    害人之可能外，在推理上無從另為其他合理原因之假設，有
    一不合於此，即不能以被害人之陳述作為論斷之證據。
三、公訴人認被告涉犯傷害罪嫌無非以告訴人甲○○之指証及台
    北縣立醫院診斷證明書、病歷摘要及就診紀錄為憑。訊據上
    訴人即被告丙○○堅決否認傷害犯行，辯稱伊沒有打告訴人
    ，伊不知道被害人之傷害何來等語。查：本件告訴人甲○○
    於97年4月14日至台北縣立醫院就診，於就診時受有頭皮血
    腫、胸前多處挫擦傷之傷害，固據告訴人提出驗傷診斷書為
    憑（見14923號偵查卷第18頁）。惟查：
（一）本件被告丙○○於97年4月14日16時45分許至海山分局製
      作筆錄，指訴遭告訴人甲○○恐嚇、傷害及妨害自由，告
      訴人甲○○被訴上開犯嫌部分，固經臺灣板橋地方法院檢
      察署檢察官以該署97年度偵字第14923、18497號檢察官不
      起訴處分書為不起訴之處分，丙○○聲請再議，經臺灣高
      等法院檢察署檢察長就傷害部分命發回續行偵查，再經臺
      灣板橋地方法院檢察署檢察官以該署97年度偵續字第517
      號檢察官不起訴處分書為不起訴之處分，惟被告與告訴人
      於97年4月14日生有爭執，並由被告丙○○先向警局提告
      一節，則可認定，則告訴人因被告對其提告顯已生有怨隙
      。
（二）次查，證人戊○○於原審證稱：當天是被告丙○○先報案
      ，伊先了解案情後，然後有請被告去醫院開立驗傷單，等
      被告將驗傷單帶來派出所時，伊就立即幫被告做筆錄，做
      完被告筆錄，才去找甲○○，當時伊去甲○○那間小吃店
      找甲○○時，甲○○說丙○○如要告傷害的話，他也要告
      傷害，伊也是和甲○○說如要告傷害的話，也請提供驗傷
      單，甲○○表示也要到醫院去拿驗傷單等語（見原審卷第
      84頁）；又於本院証稱：甲○○要提出傷害告訴時，有先
      拍照，然後由他自己指出受傷的位置，拍照是甲○○說要
      去驗傷的時候等語（見本院卷第91頁），依證人戊○○上
      開證述，本件係由被告先至派出所報案，告訴人甲○○知
      悉被告報案後始指訴被告傷害，承辦警員戊○○於告訴人
      至醫院驗傷前先對告訴人拍照等情，應可認定。惟依卷附
      關於告訴人至醫院驗傷前在警局所拍之照片（本院依職權
      調閱97年度偵字第14923號原卷，照片原本附於該卷第
      19、21頁），97年偵字第14923號偵查卷第19頁之照片是
      告訴人甲○○穿著衣服用手指著右肩部及左側胸部下半部
      位，因告訴人穿著衣服，無從看出告訴人是否有受傷，又
      同上偵查卷第21頁，告訴人用手指著額頭左側及左側肩頰
      骨部位，從照片觀之，尚無法看出告訴人頭部有血腫之傷
      勢，左側肩頰骨部位有衣服遮掩，亦無從看出告訴人是否
      有受傷；證人戊○○於原審雖証稱當時甲○○有用手比出
      他受傷紅腫的部位等語（見原審卷第82頁），惟證人戊○○於本院詢問：「（甲○○說要提出傷害告訴時，你有無
      先檢視他的受傷狀況？）有先拍照，然後由他自己指出受
      傷的位置。」「（問：何時拍照？）他說要去驗傷的時候
      。」「（問：誰拍的？）我在派出所裡面拍的。」「（問
      ：甲○○是用比的，傷並沒有照出來？）他說他那個位置
      被丙○○打到。」「（問：第21頁的照片，當時他手勢比
      的地方是甲○○表示被打的地方？）對。」「（問：手比
      的位置是比著衣服，你有無打開衣服來看？）有。」「（
      問：打開來看有無傷？）看不太出來。」「（問：為何沒
      有照傷，照衣服？）他表示被打的位置。」「（問：頭部
      看起來也沒有傷？）那兩個位置都是甲○○表示被打到的
      地方。」「（問：他有沒有講被丙○○怎樣打傷的？）沒
      有拿武器，應該是用手打的。」「（問：怎麼打？）不清
      楚。」「（問：你作筆錄時，有看到甲○○的傷勢嗎？他
      哪個地方受傷？）他有提供醫院的驗傷單來。」「（問：
      你看他身體哪個部位受傷？）這我無法判斷。」等語；依
      證人戊○○所述於告訴人至醫院驗傷前其有查看告訴人之
      傷勢，但看不太出來，惟依台北縣立醫院所檢附告訴人之
      傷口照片（見14923號偵卷第58頁），告訴人之傷紅腫明
      顯，何以承辦警員於告訴人驗傷前看不出來，即屬可疑；
      且告訴人甲○○若於警局拍照時即有受傷，依其所指訴受
      傷部位，至少肩部部位，並非人體隱私之處，何以未如被
      告一般掀開衣服而讓警員拍照（見14923號偵卷第20頁）
      ，依上開情節，告訴人於被告對其提出告訴，先由警員向
      其訪查而至醫院驗傷前，究竟有無受傷，即有疑義。
（三）次查，告訴人甲○○於警詢時証稱：被告要先跟伊借錢要
      租房子，伊說你還沒有上班不能借你錢，被告就很生氣，
      要把電腦搬走，伊說現在是中午最忙的時候，等一下伊再
      開門讓被告拿，被告不爽於是就毆打伊等語（見14923號
      偵卷第9頁）；於97年5月19日偵查中陳稱：被告不高興就
      揮拳毆打伊額頭及各處等語（見他字卷第58頁）；於97年
      5月28日偵查中証稱：4月14日中午被告進來又說要借錢，
      伊說不能借錢給被告，被告就出手打伊，就是出拳打伊頭
      部、胸部、腹部、肩膀等處（見14923號偵查卷第38頁）
      ；於原審證稱：他一進來就往我頭、胸打伊，被告沒有用
      工具，空手打伊等語（見原審卷第43頁）；可知告訴人於
      警詢迄原審訊問時僅籠統指陳遭被告毆打，於偵查中有較
      詳細指陳毆打之部位，但對於被告其他如何毆打之細節，
      如被告出手打其身體部位之先後順序，其與被告互動之相
      關位置，毆打次數等節，均未說明；而於本院經詢問：「
      （問：怎麼打？打幾下？位置？）答：一衝進來就說要借
      錢，就用手往伊頭、胸打，被告先用手往伊頭打，好像一
      下還二下，然後打胸部一、二下，脖子也有被他打傷，情
      形很亂，不知道他打幾下等語，仍未能明確說明被毆之細
      節，且查本件依告訴人於警詢自承毆打當時只有告訴人與
      被告兩人在廚房等語（見14923號偵查卷第10頁），何以
      情況混亂，何以無法詳述被打之經過，實啟人疑竇。
（四）再查，設依告訴人所述被告有出手毆打告訴人，依其所述
      被告係以拳頭毆打告訴人，依一般經驗法則，拳頭之形狀
      為不規則圓球狀，其所造成之傷勢形狀大約可能係不規則
      圓形、不規則片狀等形狀，拳頭毆打之傷勢，應無法造成
      條狀之傷害，惟細觀台北縣立醫院所檢附告訴人傷口照片
      顯示：第一張照片之傷勢可看出係左右橫向二條密接粗短
      紅色紅腫，第二張照片之傷勢是淺紅色細條輕微紅腫，有
      點狀出血，第三張照片左胸部下方有一片狀紅腫，右下腹
      部則係左右橫向長條型紅腫（見14923號偵查卷第58頁）
      ，除左胸部下方之片狀紅腫，可能係拳頭毆打所致之外，
      其他部位之傷勢，尚難認係拳頭毆打所致，是告訴人指訴
      被告係以拳頭毆打致其受傷，顯與卷附台北縣立醫院檢附
      之傷口照片顯示之傷勢，並非完全一致。且依被告於偵查
      中陳稱伊大約於當日12時30分左右離開快炒店（見他字卷
      第58頁）及告訴人於原審指稱被告衝進店內約12點打伊等
      語（見原審卷第44頁），依二人所述本件發生毆打之時間
      大約在案發當日12時至12時30分許，而依台北縣立醫院檢
      附之急診病歷記載，告訴人甲○○到醫院驗傷之時間為97
      年4月14日16時27分（見14923號偵查卷第59、62頁），是
      從告訴人指訴被拳頭毆打至驗傷之時間將近四小時，然依
      上開醫院檢附告訴人受傷之照片顯示，何以告訴人之傷勢
      沒有出現一般拳頭毆打挫傷後呈現之瘀血，而仍呈現鮮紅
      色？亦與一般經驗法則不符，亦有疑義。
（五）另查，証人丁○○於本院證稱：案發當日，伊在外面收東
      西，沒有看到二人打架之情形等語（見本院卷第92、93頁
      ）；證人乙○○證稱：案發當日伊在外面算帳，沒有聽到
      聲音等語（見本院卷第95頁），亦無從為不利於被告之認
      定。至卷內通聯記錄，僅足證明被告與告訴人有通聯之事
      實，亦無從認被告確有傷害犯行。
四、本案綜合卷證資料，對於公訴意旨所指被告涉犯刑法第277
    條第1項之傷害犯行，客觀上既尚未達於通常一般人均不致
    有所懷疑，而得確信其犯罪事實之程度，依「罪證有疑、利
    於被告」之法則，即應作有利於被告之認定，此外復查無其
    他積極證據足資證明被告有何傷害犯行，自應為被告無罪之
    諭知。原審認被告罪證明確，對被告論罪科刑，即有未洽。
    被告上訴意旨堅詞否認有傷害犯行，為有理由，應由本院將
    原判決撤銷，改為無罪之諭知。
據上論斷，應依刑事訴訟法第369條第1項前段、第364條、第301
條第1項前段，判決如主文。
本案經檢察官林秀濤到庭執行職務
中    華    民    國    98    年    9     月    24    日
                  刑事第六庭  審判長法  官  林堭儀
                                    法  官  張明松
                                    法  官  吳淑惠
以上正本證明與原本無異。
不得上訴。
                                    書記官  陳雅加
中    華    民    國    98    年    9     月    29    日


司法院資訊處製作；財團法人民間司法改革基金會備份。
